臺灣臺北地方法院民事判決　　　　　　　95年度訴字第7974號
原　　　告　財政部國有財產局
法定代理人　乙○○
訴訟代理人　丙○○
　　　　　　甲○○
被　　　告　戊○○
　　　　　　　　　　　號
訴訟代理人　陳國雄律師
複代理人　　劉宏邈律師
被　　　告　丁○○
上列當事人間請求返還房屋事件，本院於民國96年5月22日言詞
辯論終結，判決如下：
    主  文
被告戊○○應將坐落台北市○○區○○段二小段第五六二地號、
第八０一地號土地上如附圖所示Ａ、Ｂ、Ｃ、Ｄ部分（面積分別
為貳貳點肆陸、伍點壹捌、貳點參玖、參點零貳平方公尺，以上
共計為參參點零伍平方公尺）之建物及雨遮拆除，並將上開土地
遷讓返還原告。
被告戊○○應給付原告新台幣肆拾壹萬肆仟貳佰壹拾貳元，及自
民國九十五年七月二十一日起至清償日止，按年息百分之五計算
之利息，並應自民國九十五年六月一日起至遷讓返還上開土地之
日止，按月給付原告新台幣柒仟零伍拾元。
原告其餘之訴駁回。
訴訟費用由被告戊○○負擔十分之七，餘由原告負擔。
本判決第一項於原告以新台幣壹佰柒拾萬元供擔保後，得假執行
。但被告戊○○如以新臺幣伍佰零柒萬貳仟貳佰肆拾元為原告預
供擔保，得免為假執行。
本判決第二項於原告以新臺幣壹拾肆萬元供擔保後，得假執行。
但被告戊○○如以新臺幣肆拾壹萬肆仟貳佰壹拾貳元為原告預供
擔保，得免為假執行。
原告其餘假執行之聲請駁回。
    事  實  及  理  由
壹、程序部分：
一、按訴狀送達後，原告不得將原訴變更或追加他訴。但減縮應
    受判決事項之聲明者，該訴訟標的對於數人必須合一確定時
    ，追加其原非當事人之人為當事人者，或不甚礙被告之防禦
    及訴訟之終結者，不在此限，民事訴訟法第255條第1項第3
    、5、7款分別定有明文。本件原告起訴時關於依不當得利規
    定部分，係請求被告給付新台幣（下同）893,130元，及自
    起訴狀繕本送達翌日起至清償日止，按年息百分之五計算之
    利息，並應自95年6月1日起至返還系爭二筆土地之日止，按
    月給付原告15,239元，嗣經就其主張被告無權占用之土地面
    積測量後，其已於95年11月24日減縮此部分聲明為：被告應
    給付原告828,359元，及自起訴狀繕本送達翌日起至清償日
    止，按年息5%計算利息，並自95年6月1日起至返還系爭土地
    之日止，按月給付原告新台幣14,100元，此僅為應受判決事
    項聲明之減縮，依前開規定，自應准許之。另原告起訴時，
    僅以戊○○為被告，嗣於95年11月24日以丁○○與被告戊○
    ○有共同使用系爭如附圖Ａ、Ｂ、Ｃ、Ｄ所示土地之建物，
    謂其與被告戊○○有共同無權占用系爭土地，二人共同負有
    拆屋還地及返還不當利之情形，故具狀追加丁○○為被告，
    以原告形式上所主張之內容觀之，其既以被告丁○○與被告
    戊○○有共同占用之行為，此訴訟標的對於其等即有合一確
    定之必要，且此亦不甚礙被告之防禦及訴訟之終結，揆諸前
    揭規定意旨，原告追加丁○○為被告，尚無不合，應予准許
    。
二、本件被告丁○○經合法通知，未於言詞辯論期日到場，核無
    民事訴訟法第386條所列各款情形，爰依原告之聲請，由其
    一造辯論而為判決。
貳、實體部分：
一、本件原告起訴主張：
（一）坐落於台北市○○區○○段2小段第562地號、第801地號
      土地（下稱系爭第562地號土地、系爭第801地號土地），
      為國有而由原告經管，被告戊○○、丁○○卻未經同意即
      擅自在系爭二筆土地上各如附圖所示Ａ、Ｂ、Ｃ、Ｄ部
      分（面積分別為22.46、5.18、2.39、3.02平方公尺），
      搭蓋鐵皮頂磚造平房及雨遮，該房屋上並貼掛有「台北市
      ○○○路3段89巷15弄4號之門牌」），惟此門牌號碼原係
      編訂於座落在系爭第801地號之國有土地，由原告經管之
      同小段第34建號原國有公用眷舍房屋上，該眷舍因亦遭被
      告戊○○占用，原告曾於93年間處理公用財產被占用案件
      時，經本院民事執行處依確定判決，予以強制執行排除占
      用後，被告戊○○、丁○○竟又於毗鄰之系爭第562地號
      土地上搭建鐵皮屋，並跨占系爭第801地號土地，再自行
      貼掛上前述業經拆除房屋之門牌，被告戊○○、丁○○均
      無使用系爭二筆土地之合法權源，屬無權占用，爰依民法
      第767條關於物上請求權之規定，請求被告戊○○、丁○
      ○拆屋還地，並基於民法關於不當得利之規定，以土地法
      第97條、第105條關於城市地方租金限制之規定作為基準
      ，請求被告戊○○、丁○○共同返還如附表二所示相當於
      租金之利益予原告（系爭第562地號之土地自89年8月1日
      起，系爭第801地號自93年1月8日起計收）。並聲明：1.
      被告應將如附圖Ａ、Ｂ、Ｃ、Ｄ所示坐落系爭第562、801
      地號土地上，門牌號碼為「台北市○○○路○段89巷15弄4
      號」之鐵皮頂磚造平房及雨遮拆除後，將土地騰空返還原
      告。2.被告應連帶給付原告828,359元，及自起訴狀繕本
      送達翌日起至清償日止，按年息5%計算利息，並自95年6
      月1日起至返還系爭土地之日止，按月連帶給付原告新台
      幣14,100元。3.願供擔保，請准宣告假執行。
（二）對被告戊○○抗辯之陳述略以：系爭二筆土地曾經被告丁
      ○○與被告戊○○二人共同申請承租，因未符合國有財產
      法第42條第1項第2款得逕予出租之規定，已經原告所屬臺
      灣北區辦事處以95年10月26日台財產北管字第0950046128
      號函註銷申租案，而被告丁○○係申請承租者，其提出申
      租申請時復自承系爭土地上之房屋為其所有及占用系爭土
      地之事實，自應與被告戊○○共同拆除系爭土地上之房屋
      及雨遮，及對原告負不當得利之返還責任；又原告於前訴
      訟請求被告戊○○拆屋返還就系爭第801地號土地遭無權
      占用部分，縱未於前訴訟中併同訴請拆除返還土地，以原
      告基於國有財產管理機關之權責，占用人仍須循租用程序
      取得土地使用權同意書，原告實無默示同意被告使用系爭
      土地之可能，且被告所占用位於系爭第801地號土地上之
      建物，應係於93年1月7日由法院執行拆除原國有房屋後，
      始於該址重新搭建，被告戊○○雖請求依法承租系爭二筆
      土地，因其上房屋並未符合國有財產法第42條第1項第2款
      關於82年以前已存在者，得逕予出租之規定，系爭第562
      地號土地則屬道路用地，均不能出租，被告之申租既未符
      合規定，亦未取得原告核發之使用系爭二筆土地之同意書
      ，且原告亦不同意被告以現況標售方式承買，被告仍無權
      占用系爭土地，自應拆屋返還系爭二筆土地與原告。
二、被告戊○○則抗辯以：
（一）原告於處理93年間公用財產被占用案件時，被告已依指示
      拆除占用系爭第801地號土地之建物，因原告劃定拆除範
      圍時，並未會同地政事務所人員到場測量、鑑界，至拆除
      界線有誤，被告並無嗣後增建之行為，而系爭第801、562
      地號上之建物均屬舊建物，並未新增，被告係依原告之指
      示而誤占801地號之土地，顯係不知無法律上之原因而受
      利益，今所受之利益已不存在，原告之主張自無理由。
（二）系爭第562地號之土地屬道路用地，被告縱未予占有使用
      ，原告亦不能為任何利用，且原告於訴請法院處理系爭
      801 地號時未將562地號並同處理，即係默示同意被告於
      562地號開闢成為道路時繼續使用，原告若訴請拆屋還地
      ，則被告將無處可住，且原告又不能使用系爭土地，對原
      告並無實益。另依國有財產法第42條第1項第2款之規定，
      非公用財產類之不動產，如直接使用人於82年7月21日前
      即已實際使用，並願繳清補償金者，財政部國有財產局即
      得逕予出租。被告之父即訴外人王瑞如，於48年前即占有
      使用系爭土地，被告本身亦符合上開規定，亦已依法補申
      請承租，並願意繳清歷年之使用補償金，且系爭房屋為舊
      有建築，應可依國有財產法第42條第1項第2款之規定申請
      承租，於被告之申請承租案件遭駁回前，被告均非無權占
      有。
（三）否則，系爭土地係坐落於台北市○○○路○段之偏僻狹小
      巷弄內，未做任何工商用途，系爭第562地號之土地更為
      道路用地，依最高法院46台上字第855號及68年台上字第
      3071號民事判例之意旨，基地租金須以申報價額年息百分
      之十為限，並非即須照申報地價之百分之十計算，尚須斟
      酌基地之位置，工商業繁榮程度，承租人利用基地之經濟
      價值及所受利益等，故原告起訴狀所載之金額亦有過高。
      另被告丁○○雖曾與被告戊○○共同具名申請承租系爭房
      地，僅係因被告丁○○幫忙代為辦理申租事宜才共同具名
      ，斯時其二人之戶籍雖均設於該址，但系爭房屋事實上僅
      被告戊○○一人繼承取得，被告丁○○事實上亦未使用系
      爭二筆土地上之房屋等語。並聲明：原告之訴及其假執行
      之聲請均駁回；如受不利判決，並願供擔保請准免為假執
      行。
三、本件原告主張系爭第562、801 地號土地為國有而由其擔任
    管理機關，及其上如附圖Ａ、Ｂ、Ｃ、Ｄ所示部分，有遭占
    用而在其上建有房屋（下稱系爭房屋），該房屋所掛門牌號
    碼則為台北市○○○路○段89號15弄4號等事實，業據其提出
    土地登記謄本二份，並經本院現場勘驗測量後，製有土地複
    丈成果圖可證，被告戊○○就此亦不爭執，而被告丁○○則
    經合法通知並未到庭，亦未曾以書狀提出任何答辯以供參酌
    ，應堪認原告此部分主張屬實。其次，原告主張系爭房屋為
    被告戊○○、丁○○所共有一節，被告戊○○固不否認系爭
    房屋為其所有，惟已辯稱系爭房屋僅為其單獨所有，被告丁
    ○○並非系爭房屋之共有人等語，而原告所雖提出被告丁○
    ○曾於95年8月間與被告戊○○共同具名申請承租系爭房屋
    所占用國有土地之承租國有非公用不動產申請書影本上所載
    者，被告丁○○係以承租人之名義提出申請，雖然該申請書
    之申請人承諾事項欄第四條有關於「申租國有基地時，其地
    上房屋確係本人所有，且非政府機關配住之眷舍（房地）或
    公用財產」之承諾內容，惟此僅屬申請人依程序為此表示，
    究竟此內容是否屬實，要屬原告自行審究是否同意出租及出
    租對象為何之問題，被告丁○○僅係出於取得承租同意之目
    的書立該文件，能否徒憑該文件即謂其亦為系爭房屋共有人
    ，容有疑問，再參以被告戊○○於本院96年3月6日言詞辯論
    期日，復曾以具結方式擔保系爭房屋確為其單獨所有之事實
    ，原告就被告丁○○以如何方式取得系爭房屋所有權既未能
    進一步說明，並舉證以實其說，自難認被告丁○○確為系爭
    房屋之共有人，系爭房屋應僅足認係被告戊○○單獨所有，
    原告主張被告丁○○亦有無權占用系爭二筆土地之行為，即
    屬無據。
四、次按，所有人對於無權占有或侵奪其所有物者，得請求返還
    之，民法第767條前段定有明文。本件被告戊○○既不否認
    迄今與原告間並未循法定程序達成任何原告已同意其合法使
    用系爭二筆土地之約定，以原告為國有財產管理機關，必須
    依相關規定為該財產之使用、收益，已難認被告戊○○有何
    正當權源得占用系爭二筆土地而使用其上之系爭房屋，而被
    告戊○○雖復辯稱原告曾默示同意其使用者，已為原告所否
    認，且觀諸被告戊○○所指原告曾有默示同意之緣由，係以
    原告前於93年間曾為系爭第801地號土地遭被告戊○○所有
    建物占用，經原告承辦人員劃定拆除範圍後，得被告戊○○
    同意而拆除該占用部分之建物以返還占用土地，進而謂系爭
    房屋在斯時即已存在，原告當時卻未列入請求拆除，應有默
    示同意被告戊○○繼續使用系爭房屋所占用土地之意思，然
    而，姑不論被告戊○○所指系爭房屋占用系爭二筆土地部分
    ，在93年間原告請求其拆除時即已存在一節，其雖說明目前
    系爭房屋占用系爭地801地號土地部分與其餘部分有新舊水
    泥之不同，並有本院95年9月20日勘驗測量筆錄、現場照片7
    張在卷可按，惟此情至多僅足認系爭房屋或有前後不同時間
    進行修繕甚或增建之可能，關於原告之前進行拆除時，系爭
    房屋斯時已存在部分與目前存在部分之關係為何仍不明，且
    縱使如被告戊○○所述，系爭房屋在之前拆除時確有部分範
    圍已存在，此要屬原告前請求被告戊○○拆除時，考量當時
    現況、拆除所需費用、何一遭占用部分有無先行排除之必要
    等，涉及原告所有權行使勞費之斟酌考量，在難認原告斯時
    有何舉動等堪疑其有拋棄其他所有權利行使之情況下，衡以
    被告戊○○所指系爭房屋目前現況，又有後續增建或修繕等
    變動情形，更非當時原告行使所有權時得予審究而有認應一
    併立即拆除完畢之可能，實無從徒憑此即謂原告當時有何默
    示同意被告戊○○所有系爭房屋占用系爭二筆土地之餘地，
    被告戊○○此部分所辯，亦無足採。至於被告戊○○雖又辯
    稱其正循法定程序向原告申辦合法租用或買入所占用系爭二
    筆土地事宜，業據原告稱因不符相關規定而迄未同意被告戊
    ○○上開申請，因之，被告戊○○既未能就其有何正當權源
    得使用系爭二筆土地一事為說明，並舉證以實其說，原告主
    張被告戊○○有無權占用系爭第562、801地號土地之事實，
    當屬實在。從而，原告依民法第767條關於所有物返還請求
    權之規定，請求被告戊○○拆除如附圖所示Ａ、Ｂ、Ｃ、Ｄ
    部分之系爭房屋，並將所占用上開土地返還予原告，洵為有
    據，應予准許。
五、進而，按無法律上原因而受利益，致他人受損害者，應返還
    其利益，民法第179條前段定有明文。又於城市地方租用房
    屋之租金，以不超過土地及建築物申報總價額年息百分之十
    為限，而前開規定於租用基地建築房屋之情形準用之，土地
    法第97條第1項、第105條亦分別定有明文。另土地法第97條
    第1項規定所謂之土地價額，依同法施行細則第25條之規定
    ，係指法定地價而言，而土地法第148條規定土地所有權人
    依土地法所申報之地價為法定地價，故土地法第97條所謂之
    土地申報價額，即指該土地之申報地價，惟依平均地權條例
    施行細則第21關於公有土地，以各該宗土地之公告地價為申
    報地價，免予申報之規定，於公有土地之申報地價即為法定
    地價。本件如前述，被告戊○○既有無權占用系爭二筆土地
    之行為，自屬無法律上原因而受有利益，被告戊○○雖復辯
    稱：原告前未一併請求其拆除之部分，其顯係誤占而不知係
    無法律上之原因等語，以系爭房屋必係在原告前請求拆除時
    即已存在而有占用之行為，已難認系爭房屋興建之始或被告
    戊○○取得系爭房屋時，有何不知無法律上原因而占用系爭
    二筆土地之行為，反而由被告戊○○在前經拆除後，仍未自
    行測量並確定土地範圍即擅自修繕或增建之情況，益見被告
    戊○○實明知並無合法權源等法律原因，卻仍占用系爭二筆
    土地，以其目前仍占用系爭二筆土地，更無占用所得利益已
    不存在可言，被告戊○○此部分所辯，並無可採；因之，原
    告主張依不當得利規定，被告戊○○就系爭第562地號土地
    占用部分，應自89年8月1日起至返還所占用土地之日止，給
    付其相當於租金之不當利得，關於無權占用系爭第801地號
    土地部分，則自93年1月8日起至返還所占用土地之日止，亦
    給付其相當於租金之不當利得，被告戊○○對該期間確為其
    所占用一節復不爭執，以無權占有他人之土地，可能獲得相
    當於租金之利益亦為社會通常之觀念（最高法院61年台上字
    第1695號判例參照），參諸被告戊○○消極的不拆屋還地之
    行為，與原告所受不能使用、收益土地之損害間，亦確有因
    果關係等情，原告依不當得利之法律關係，請求被告給付前
    述期間相當於租金之利益，即屬有據。而查，本件系爭二筆
    土地位於台北市○○○路○段之巷弄內，屬於城市地方，自
    有前開規定之適用，而系爭房屋所占用系爭二筆土地之坐落
    位置前方緊鄰巷道，雖然巷道僅有容一輛車通行之寬度，但
    附近建物可見新建大樓，與南京東路等商家林立之繁榮區域
    之距離亦非遠，有現場勘驗測量筆錄一份在卷可參，是本院
    審酌系爭二筆土地之坐落位置、繁榮程度、經濟用途、被告
    戊○○使用所能獲利之情形等因素，認被告戊○○無權占有
    系爭二筆土地相當於租金之不當得利，關於系爭第562地號
    土地自89年8月1日起至遷讓返還該土地之日止，系爭第801
    地號土地自93年1月8日起至遷讓該土地之日止，均應按系爭
    土地申報地價之總價額年息5%計算較為允當。查系爭第562
    地號土地於89年迄92年度，及93年度後迄今之申報地價分別
    為49,500元、51,200元，被告戊○○占用面積則分別如附圖
    Ａ、Ｃ所示之22.46平方公尺、2.39平方公尺，系爭第801地
    號土地自93年年度起之申報地價則為51,200元，被告戊○○
    占用之面積則如附圖Ｂ、Ｄ所示之5.18平方公尺、3.02平方
    公尺，有土地登記謄本暨原告所提出公告地價資料各二份在
    卷供佐，是依此標準計算，被告應給付原告相當於租金之不
    當得利，關於占用系爭第562地號土地部分，自89年8月1日
    起至95年5月31日止共計363,877元《
    210,138+153,739=363,877，詳如附表一之一
    （一）、（二）所示》，自95年6月1日起，以每月5,301元
    計付《詳如附表一之一（三）所示》：關於占用系爭第801
    地號土地部分，自93年1月8日起至95年5月31日止共計50,
    335元《1,354+48,981=50,335，詳如附表一之二（一）、（
    二）所示》，自95年6月1日起，以每月1,749元計付《詳如
    附表一之二（三）所示》，亦即被告戊○○為占用系爭二筆
    土地所應給付原告之相當於租金之不當利得，迄95年6月1日
    前者共計為414,212元（363,877+50,335=414,212，自95年6
    月1日起至分別遷讓返還拆除前述所佔用系爭第562 、801地
    號土地上建物並遷讓返還與原告之日前，按月共計應給付之
    金額為7,050元（5,301+1,749=7,050）。至於原告復主張被
    告丁○○應與被告戊○○連帶給付此不當得利部分，如前述
    ，既難認被告丁○○有無權占用系爭二筆土地之行為，自亦
    無從謂其有無法律上原因而受有利益，並致原告受有損害等
    事實，原告此部分主張，要為無據。
六、綜上所述，本件被告戊○○確有無權占用系爭二筆土地，作
    為系爭房屋之基地，並因而受有相當於租金之不當得利之事
    實。從而，原告依民法關於所有物返還請求權之規定，請求
    被告戊○○拆除如附圖Ａ、Ｂ、Ｃ、Ｄ所示系爭房屋，並將
    各該土地返還原告，並依不當得利之法律關係請求被告戊○
    ○給付414,212元，及自起訴狀繕本送達翌日即95年7月21日
    起至清償日止，按年息百分之五計算之法定遲延利息，並自
    95年6月1日起至遷讓返還系爭土地之日止，按月給付7,050
    元，即屬有據，應予准許。其餘請求，則無理由，應予駁回
    。
七、兩造其餘之攻擊或防禦方法及未經援用之證據，經本院斟酌
    後，認為均不足以影響本判決之結果，自無逐一詳予論駁之
    必要，併此敘明。
八、原告及被告戊○○分別陳明願供擔保以代釋明，聲請宣告假
    執行或免為假執行，與民事訴訟法第390條第2項、第392條
    規定均無不合，爰各酌定相當擔保金額准許之；至於原告敗
    訴部分，其假執行之聲請即失所依附，應予駁回。
九、訴訟費用負擔之依據：民事訴訟法第79條。
中　　華　　民　　國　　96　　年　　6 　　月　　5 　　日
                  民事第五庭    法　官　林麗真
以上正本係照原本作成
如對本判決上訴，須於判決送達後20日內向本院提出上訴狀
中　　華　　民　　國　　96　　年　　6 　　月　　11　　日
                                書記官　李承翰
附表一：
一、關於占用系爭第562地號土地部分，自89年8月1日起至95年5
    月31日止共計363,877元（210,138+153,739=363,877），自
    95 年6月1日起，以每月5,301元計付：
（一）自89年8月1日起至92年12月31日止：（22.46+2.39）×
      49,500×5%×41/12＝210,138元。
（二）自93年1月1日起至95年5月31日止：
      （22.46+2.39）×51,200×5%×29/12＝153,739元。
（三）自95年6月1日起，每月應繳金額：（22.46+2.39）×
      51,200×5%÷12＝5,301元。
二、關於占用系爭第801地號土地部分，自93年1月8日起至95年5
    月31日止共計50,335元（1,354+48,981=50,335），自95年6
    月1日起，以每月1,749元計付：
（一）自93年1月8日起至同年月31日止：（5.18＋3.02）×
      51,200 ×5%÷12×24/31＝1,354元
（二）自93年2月1日起至95年5月31日止：（5.18＋3.02）×
      51,200×5%×28/12＝48,981元
（三）自95年6月1日起，每月應繳金額：（5.18＋3.02）×51,2
      00×5%÷12＝1,749元
